臺灣新竹地方法院民事判決  
111年度重國字第3號
原      告  謝清彥    現於於法務部○○○○○○○
被      告  法務部○○○○○○○

法定代理人  吳永杉  
上列當事人間請求國家賠償事件，經臺灣臺東地方法院移轉管轄
前來（111年度重國字第2號），本院判決如下：
    主  文
原告之訴駁回。
訴訟費用由原告負擔。
    事實及理由
壹、程序方面：
    按依國家賠償法請求損害賠償時，應先以書面向賠償義務機
    關請求之；賠償義務機關拒絕賠償，或自提出請求之日起逾
    30日不開始協議，或自開始協議之日起逾60日協議不成立時
    ，請求權人得提起損害賠償之訴，國家賠償法第10條第1項
    、第11條第1項前段分別定有明文。本件原告分別於民國107
    年11月23日、108年5月2日、108年9月12日、109年1月21日
    、109年2月26日、109年4月22日、109年1月16日、109年6月
    29日向被告提出國家賠償請求，經被告分別以107年賠議字
    第3號、108年賠議字第1、2號、109年賠議字第1、2、3、4
    、5、6、8、9、10、12、13、14、24、25號拒絕賠償理由書
    拒絕賠償，有拒絕賠償理由書在卷可稽，是原告提起本件國
    家賠償訴訟，已履行法定之書面先行協議程序，核與前揭規
    定相符，應予准許，先予敘明。
貳、實體方面：
一、原告主張：被告於原告服刑期間，未依電子簽章法之規定先
    取得原告之同意，擅自以電子公文對原告為送達（107年賠
    議字第3號、109年賠議字第1、2號），另對原告強制施以脫
    衣及體腔檢查數十次，且非由醫療人員行之（109年賠議字
    第4號），並剝奪原告領用正常原子筆、筷子等生活用品及
    靜坐、訂閱報紙等之基本人權（109年賠議字第8號），又未
    能登錄原告平日交付被告之正式報告等公文（109年賠議字
    第5號），違法剝奪原告再社會化、學習技能權及報酬、作
    業分數，及剝奪原告法定受教權（109年賠議字第9、10號）
    ，對原告106年6至9月間之教化、操性、作業分數等之評分
    不合法（109年賠議字第12、14號），於原告102至106年間
    服刑期間與家屬會客時，予以監聽，侵犯原告之通訊秘密自
    由及人格發展（109年賠議字第13號），又於106年9月25日
    遣送原告至綠島監獄途中，對原告施用戒具違反比例原則，
    侵犯原告身體自由法益（109年賠議字第25號），於原告提
    出刑事證據對被告提起刑事告發時，被告違法將原告於刑事
    告發狀之證物即湯匙扣押沒收，並禁止原告寄發，侵犯原告
    之訴訟權（109年賠議字第24號），原告於102至106年在被
    告處服刑期間，遭被告不法以四級受刑人為由，剝奪原告向
    任何人發受書信及使用小電視之權利（108年賠議字第1號）
    ，被告於原告服刑期間，不法剝奪限制原告每週僅戶外活（
    運）動一次，且僅30分鐘，侵害原告之權利（108年賠議字
    第2號），被告明知行政罰不處罰未遂犯，却故意扭曲法令
    ，羅織原告入罪，於106年間違法對原告為一件違規之懲罰
    ，侵犯原告累進處遇分數之權益（109年賠議字第3號），另
    被告違法使原告獨居於違規舍（109年賠議字第6號）等，故
    被告所屬公務人員對原告上開之所為，已侵害原告權益，原
    告已向被告申請國家賠償，業經被告拒絕賠償。爰依國家賠
    償之法律關係，請求被告賠償共新臺幣（下同）8,530,003
    元，並提出被告拒絕賠償理由書影本17份為證。
二、本院之判斷：
㈠、按原告之訴，依其所訴之事實，在法律上顯無理由者，法院
    得不經言詞辯論，逕以判決駁回之，民事訴訟法第249條第2
    項定有明文。又所謂原告之訴，依其所訴之事實，在法律上
    顯無理由者，係指依原告於訴狀內記載之事實觀之，在法律
    上顯然不能獲得勝訴之判決者而言（最高法院62年台上字第
    845號民事判決意旨參照）。核其立法意旨，即在由法院依
    個案審認原告所訴之事實，有在法律上顯無理由時，得據以
    不經言詞辯論程序，逕以判決駁回原告之訴，妥速審結，以
    免當事人之勞力、時間、費用之訟累。次按公務員於執行職
    務行使公權力時，因故意或過失不法侵害人民自由或權利者
    ，國家應負損害賠償責任。公務員怠於執行職務，致人民自
    由或權利遭受損害者亦同。國家賠償法第2條第2項定有明文
    。國家賠償法第2條第2項前段所定：公務員於執行職務、行
    使公權力時，因故意或過失不法侵害人民自由或權利者，國
    家應負損害賠償責任，應具備㈠行為人須為公務員、㈡須為執
    行職務行使公權力之行為、㈢須係不法之行為、㈣須行為人有
    故意過失、㈤須侵害人民之自由或權利、㈥須不法行為與損害
    之發生有相當因果關係之要件，始足相當（最高法院90年度
    台上第371號民事判決要旨參照）。又按國家賠償法第2條第
    2項所定之國家賠償責任，本質上為侵權行為損害賠償責任
    。又侵權行為之成立，須行為人因故意過失不法侵害他人權
    利，亦即行為人須具備歸責性、違法性，不法行為與損害間
    有因果關係，始能成立，且主張侵權行為損害賠償請求權之
    人，對於侵權行為之成立要件應負舉證責任。所謂不法，係
    指違反法律強制禁止之規定而言（最高法院86年度台上字第
    1815號判決要旨參照）。國家賠償責任須公務員執行職務行
    使公權力具有違法性為前提，倘公務員執行職務行使公權力
    合於法令規定，要屬公權力之正當行使，自不得據以請求國
    家負賠償責任（最高法院95年度台上字第1864號民事判決要
    旨參照）。
㈡、查，原告固依上開拒絕賠償理由書「請求意旨」欄所載之原
    因事實，主張被告所屬公務人員於原告在被告監獄服刑期間
    ，對其違法執行職務，侵害其之權利等語。惟查，本院認為
    依原告所提附卷之17份被告拒絕賠償理由書內，被告所援引
    之相關法律之規定等（詳見本院卷第7-40頁及附表之「相關
    之法令」欄所載），及被告在上開17份之拒絕賠償理由書中
    所述之理由（不含時效抗辯部分，詳見本院卷第9-40頁），
    可認被告所屬公務人員於原告在監服刑時，對原告相關所為
    之送達、身體檢查、領取物品、提供作業及進行之教肓、教
    誨、教化及操行、作業之評分、會客時予以監聽、錄音、解
    送他處時對原告施以戒具、否准原告對被告為刑案告發時，
    寄送被告監所內之公物即湯匙至新竹地方檢察署、限制原告
    發信及使用小電視、提供予原告進行運動之種類、對原告所
    為之違規懲罰、將原告配住於單人舍房之行使職務行為（上
    開順序係依照原告主張欄所列之被告拒絕賠償理由書之順序
    ），均符合相關之法律規定，並無原告所稱違反法令並侵害
    其權益之情形存在，即與國家賠償法第2項所定被告應負國
    家賠償責任之要件不符，則原告依國家賠償法上開之規定，
    請求被告賠償其共8,530,003元，在法律上已顯無理由，即
    得逕以判決駁回。
㈢、況且，按除別有規定外，確定之終局判決就經裁判之訴訟標
    的，有既判力；而原告之訴，其訴訟標的為確定判決之效力
    所及者，法院應以裁定駁回之，民事訴訟法第400條第1項、
    第249條第1項第7款分別定有明文，因原告前已分別以被告
    之108年賠議字第1號、108年賠議字第2號、109年賠議字第3
    號及109年賠議字第6號拒絕賠償理由書，分別向本院對被告
    提起國家賠償訴訟，分別經本院以108年度竹國簡字第1號及
    108年度國簡上字第2號判決、本院108年度國字第7號判決及
    台灣高等法院108年度上國易字第30號裁定、本院109年度竹
    國小字第2號判決及109年度國小上字第2號裁定、本院109年
    度國字第3號判決及台灣高等法院110年度上國字第4號裁定
    、最高法院111年度台抗字第70號裁定，駁回原告之訴確定
    在案，此有上開之網路列印之民事判決及裁定在卷可憑。則
    原告就上開部分，再以同一拒絕賠償理由書所主張之原因事
    實，對被告提起國家賠償之請求，已違反前述確定判決既判
    力之效力，依上開之規定，其起訴之程序亦屬不合法。
㈣、綜上所述，本件原告提起國家賠償之請求，依其所訴之事實
    ，在法律上顯無理由，且原告部分之請求亦違反既判力效力
    而起訴程序不合法，爰不經言詞辯論，均逕以判決駁回之。
三、訴訟費用負擔之依據：民事訴訟法第78條。
中　　華　　民　　國　　111 　年　　6 　　月　　23　　日
                  民事第二庭　　　法　官　鄭政宗
以上正本係照原本作成。
如對本判決上訴，須於判決送達後20日內向本院提出上訴狀。如
委任律師提起上訴者，應一併繳納上訴審裁判費。
中　　華　　民　　國　　111 　年　　6 　　月　　23　　日
                                　書記官　黃志微
附表：
編號 拒絕賠償理由書 相關之法令 １ 107年賠議字第3號 109年賠議字第1號 109年賠議字第2號 1、行政程序法第89條：「對於在監所人為送達者，應囑託該監所長官為之。」 2、行政程序法第68條第1、2項：「送達由行政機關自行或交由郵政機關送達。行政機關之文書依法規以電報交換、電傳文件、傳真或其他電子文件行之者，視為自行送達。」 3、公文程式條例第13條：「機關致送人民之公文，除法規另有規定外，依行政程序法有關送達之規定。」 4、機關公文電子交換作業辦法第4條、第12條、第13條。　  ２ 109年賠議字第4號 1、99年5月4日修正之監獄行刑法第12條第1項：「受刑人入監時，應檢查其身體、衣類及攜帶物品，並捺印指紋或照相；在執行中認為有必要時亦同。」 2、法務部91年10月15日法矯字第0910902484號函第二點：「實施全身檢查之時機，限於收容人出入監所、參加懇親活動或其涉嫌持有違禁物品時為之，並應由中央臺主任以上人員指揮監督。」、第三點：「(四)檢查身體之順序由上而下，並注意下列重點：1頭髮–以手撥動其頭髮，尤其長髮者應仔細查看，若有戴假髮者，應予以保管。2耳朵–應對著亮光處，檢查其耳洞內是否藏匿物品。3嘴–張口檢查其腮邊，舌頭上頂檢查其舌下處。4四肢、手指–兩手伸直抬平，檢查腋下。5檢查生殖器–包皮包覆者應由其拉開，並檢查是否入珠或其他異樣。6檢查肛門–身體向後轉，由其雙手將臀部拉開，用力咳嗽，於其肛門伸縮時，查探是否藏匿物品。7檢查腳底–兩腳依序抬起，接受檢查。8檢查完畢穿回衣物。」 ３ 109年賠議字第8號 1、廢止前之受刑人吸菸管理及戒菸獎勵辦法第5條：「受刑人因違反紀律停止戶外活動或於隔離考核期間，不得吸菸。」 2、法務部矯正署所屬矯正機關收容人分類處遇要點第13點：「收容人於違規考核期間禁止使用小型電視機、收音機、語言學習機、電動玩具、電風扇及禁止吸菸。」 ４ 109年賠議字第9號 109年賠議字第10號 1、94年9月23日修正之監獄行刑法施行細則第36條第1項：「監獄作業，以訓練受刑人謀生技能，養成勤勞習慣，陶冶身心為目的。作業方式，以公辦為主，接受委託或承攬作業為輔。」 2、99年5月4日修正之監獄行刑法第29條第1項：「受刑人之作業，應依前條作業時間與一般勞動者之平均作業能率為標準，酌定課程。」、第33條第1項：「作業收入扣除作業支出後，提百分之五十充勞作金；勞作金總額，提百分之二十五充犯罪被害人補償費用。」 3、99年5月4日修正之監獄行刑法第37條：「對於受刑人，應施以教化。前項施教，應依據受刑人入監時所調查之性行、學歷、經歷等狀況，分別予以集體、類別及個別之教誨，與初級、高級補習之教育。」 4、94年9月23日修正之監獄行刑法施行細則第44條：「受刑人之集體教誨於例假日、紀念日或其他適當日期行之。類別教誨於適當日期分類行之。個別教誨隨時行之。」 5、行刑累進處遇條例施行細則第37條之規定。 ５ 109年賠議字第12條 109年賠議字第14號 1、行刑累進處遇條例第69條第1項：「受刑人違反紀律時，得斟酌情形，於二個月內停止進級，並不計算分數；其再違反紀律者，得令降級。」 2、行刑累進處遇條例第19條、第20條及其施行細則第21條、第22條、第32條、第37條、第42條之規定。 3、99年5月4日修正之監獄行刑法第76條:受刑人違背紀律時，得施以左列一款或數款之懲罰：一、訓誡。二、停止接見一次至三次。三、強制勞動一日至五日，每日以二小時為限。四、停止購買物品。五、減少勞作金。六、停止戶外活動一日至七日。 ６ 109年賠議字第13號 1、99年5月4日修正之監獄行刑法第65條：「接見時，除另有規     定外，應加監視；如在接見中發見有妨害監獄紀律時，得停     止其接見。」 2、司法院大法官釋字第654號解釋理由書:「…羈押法第二十三條第三項規定，律師接見受羈押被告時，亦有同條第二項應監視之適用。該項所稱「監視所稱監視，從羈押法及同法施行細則之規範意旨、整體法律制度體系觀察可知，並非僅止於看守所人員在場監看，尚包括監聽、記錄、錄音等行為在內。」。 ７ 109年賠議字第25號 1、99年5月4日修正之監獄行刑法第22條：「受刑人有脫逃、自殺、暴行或其他擾亂秩序行為之虞時，得施用戒具或收容於鎮靜室。戒具以腳鐐、手梏、聯鎖、捕繩四種為限。」 2、94年9月23日修正之監獄行刑法施行細則第29條第5款：「施用戒具，應注意受刑人身體之健康，不得反梏或手腳連梏。」 ８ 109年賠議字第24號 99年5月4日修正之監獄行刑法第66條：「發受書信，由監獄長官檢閱之。」 ９ 108年賠議字第1號 1、行刑累進處遇條例第54條:「第四級受刑人，得准其與親屬接見及發受書信。」 2、行刑累進處遇條例第59條:「典獄長於教化上或其他事由，認為必要時，得准受刑人不受本章之限制。」 3、法務部矯正署所屬矯正機關收容人分類處遇要點附表1之規定:累進處遇達三級以上收容人始准持有小型電視。　  　　 １０ 108年賠議字第2號 99年5月4日修正之監獄行刑法第50條：「受刑人除有不得已事由外，每日運動半小時至一小時。但因作業種類認為無運動之必要者，不在此限。」 １１ 109年賠議字第3號 99年5月4日修正之監獄行刑法第76條：受刑人違背紀律時，得施以左列一款或數款之懲罰：一、訓誡。二、停止接見一次至三次。三、強制勞動一日至五日，每日以二小時為限。四、停止購買物品。五、減少勞作金。六、停止戶外活動一日至七日。 １２ 109年賠議字第6號 99年5月4日修正之監獄行刑法第16條:左列受刑人應儘先獨居監禁：一、刑期不滿六個月者。二、因犯他罪在審理中者。三、惡性重大顯有影響他人之虞者。四、曾受徒刑之執行者。